臺灣高等法院民事判決　九十二年度重上字第四七六號
　　上　訴　人　乙○○
　　訴訟代理人　江如蓉律師
　　　　　　　　池泰毅律師
　　上　訴　人　甲○○
　　訴訟代理人　王嘉斌律師
　　　　　　　　歐宇倫律師
　　　　　　　　邵　華律師
右當事人間返還不當得利事件，上訴人對於民國九十二年八月八日臺灣臺北地方法院
九十一年度重訴字第二七三七號第一審判決各自提起上訴，經本院於九十三年三月十
日言詞辯論終結，判決如左：
    主    文
兩造上訴均駁回。
第二審訴訟費用由兩造各自負擔。
    事    實
甲、上訴人乙○○方面：
一、聲明：(一)原判決不利上訴人部分廢棄。(二)右廢棄部分，甲○○在第一審之訴及假
    執行聲請均駁回。(三)如受不利之判決，願供擔保請准免為假執行。
二、陳述：除與原判決記載相同者，茲引用之外，補稱：
(一)、按土地與房屋為各別之不動產，各得單獨為交易之標的，且房屋性質上不能與土
    地使用權分離而存在，亦即使用房屋必須使用該房屋之地基，故土地及房屋同屬
    一人，而將土地及房屋分開同時或先後出賣，其間雖無地上權設定，然除有特別
    情事，可解釋為當事人之真意，限於賣屋而無基地之使用外，均應推斷土地承買
    人默許房屋承買人繼續使用土地。其目前居住之平房，原屬三合院之正房，係甲
    ○○於買受五六九地號土地時，因未沿五六九地號邊緣拆除占用部分三合院而遺
    留。三十餘年來，亦未曾就其目前居住使用之平房，請求拆屋還地，顯見甲○○
    確實有默許其家族，就超出五六八地號土地部分之平房，繼續使用甲○○土地之
    意思，則其占有土地即有法律上權源。況甲○○於其上訴理由狀中已自承，複丈
    成果圖Ａ部分之土地，係基於其自身利益，為保全證據而未為利用計劃；至於圍
    牆是圍在其所有之五六八地號土地上，五六九地號面臨八德路三段十二巷七弄部
    分原可供進出，但被攤販占滿，所以才無法進入，顯示甲○○未使用該筆土地與
    其無關。
(二)、民事訴訟法第四百七十七條第一項規定，當事人於第二審不得提出新攻擊或防禦
    方法，否則第二審法院應駁回之（同條第三項）。甲○○於原審從未提出上證一
    之照片為證，姑不論該照片地點並非複丈成果圖Ａ部分之土地，單就其延遲提出
    證據之行為，即已違反前開規定，依法自應駁回。
(三)、按依不當得利之法則請求返還不當得利，以無法律上之原因而受利益，致他人受
    有損害為其要件，故其得請求返還之範圍，應以對方所受之利益為度，非以請求
    人所受損害若干為準。本件其居住之平房，係六十餘年前三合院之正房，鐵皮架
    亦屬可隨時拆除之臨時金屬組合，其為水電工，偶因工作需要，有回收之水電廢
    材即暫置鐵皮架中，每隔數日即運往專業回收場，別無其他利用情事。故縱認其
    因使用Ｂ、Ｃ部分土地而獲有利益，其利益亦極微薄，原審以基地租金之標準計
    算應返還之數額，顯然高估。
三、證據：除援用第一審所提證據外，補提複丈成果圖影本、照片六張為證。
乙、上訴人甲○○方面：
一、聲明：(一)原判決關於駁回其在第一審其餘之訴及該部分假執行之聲請暨命負擔訴
    訟費用部分之裁判均廢棄。(二)右廢棄部分，乙○○應再給付其新台幣（下同）七
    百七十三萬三千九百九十二元，並自民國九十一年十二月七日起至清償日止計算
    百分之五遲延利息。(三)第一審廢棄部分及第二審訴訟費用均由乙○○負擔。第(二)
    、(三)項聲明，願供擔保請准宣告假執行。
二、陳述：除與原判決記載相同者，茲引用之外，補稱：
(一)、其前不慎毀損乙○○所有搭建如原判決附圖Ｂ部分土地上之鐵皮架，遭其提起毀
    損告訴及附帶民事之請求時，為保全證據而不能有效利用系爭土地，乙○○明知
    ，卻將工作上之廢棄物堆放於原判決附圖Ａ部分土地上，至其提起本件訴訟後，
    始予清除。又圍牆雖在乙○○所有之五六八地號土地上，但五六八地號與五六九
    地號土地是相連的，如欲進入其所有之五六九地號土地，須經由乙○○所占用的
    Ｂ、Ｃ部分，故無法進入管理使用其所有Ａ部分土地。凡此，均足認乙○○就附
    圖Ａ部分土地受有相當於租金之不當得利。
(二)、土地法第一百零五條準用同法第九十七條中規定建築基地之租金，係依申報價額
    年息百分之十為限，系爭土地位置優越，地目亦為建地，原法院以乙○○僅在系
    爭土地上搭建一樓房屋及鐵皮架，而逕以申報地價年息百分之六計算相當於其不
    當得利之租金，顯然低估。
(三)、乙○○雖引最高法院八十六年台上字第二四六九號判決，輔以其家族自日據時代
    即居住於系爭土地上之三合院，符合善意占有之要件云云。惟兩造於八十五年間
    即因其誤拆乙○○鐵皮屋而涉訟，則至遲於八十五年時其即向上訴人主張權利，
    則乙○○是否符合前開判決之「確信」、「無所懷疑」？顯有疑問。況不當得利
    法律關係之成立，與利得者是否善意或惡意無關，即利得者縱為善意，如無法律
    上之原因受有利益，致他人受有損害，仍成立不當得利，至於善意、惡意，僅於
    返還利益之範圍有異而已，則乙○○善意與否與其是否應負不當得利之責即屬兩
    事。
(四)、依不當得利之法則請求返還不當得利，以無法律上之原因而受利益，致他人受有
    損害為其要件，故其得請求返還之範圍，應以對方所受之利益為度，非以請求人
    所受損害若干為準，無權占有他人土地，可能獲得相當於租金之利益為社會通常
    之觀念，是占有他人土地所得之利益，應相當於法定最高限額租金之數額。
(五)、學者王澤鑑認為：「無權使用他人土地者，其所受利益，為使用本身，『相當於
    租金』係原受利益依其性質不能返還時應償還之價額。˙˙˙我國學者孫森焱有
    深刻說明：『˙˙˙例如無權源而使用他人房屋時，不問將房屋荒廢不顧，亦應
    認為損失相當於租金之損害。蓋所謂財產總額不限於具金額價值之權利總合，且
    包含隨時可以使用收益的潛在價值，自不必斟酌受損人對於該財產有無使用收益
    之意思或有無使用收益之計畫，只須依通常情形認為該項利益應歸屬受損人，即
    應命受益人將其利益返還，斯符公平原則。』˙˙˙在結論上肯定：『不必斟酌
    受損人對於該財產有無使用收益之意思或有無使用收益之計畫』，˙˙˙在理由
    構成上，˙˙˙似可進一步揚棄損害之概念，解為凡侵害應歸屬他人之權益而受
    利益者，即當然『致他人受損害』，須負返還義務。」
三、證據：除援用第一審所提證據外，補提系爭土地複丈成果圖、照片乙張為證。
    理    由
一、本件甲○○起訴主張：乙○○自六十年間起即無權占有其所有應有部分十六分之
    十三之系爭土地如原審判決附圖Ａ、Ｂ、Ｃ所示部分，面積為四百九十二平方公
    尺，致其受有相當於租金之損害，乙○○因而獲有相當租金之不當得利等情，爰
    依不當得利之法則及土地法第一百零五條準用同法第九十七條第一項規定，請求
    乙○○給付九百二十五萬八千二百十元，及自起訴狀繕本送達翌日起至清償日止
    ，按年息百分之五計算之利息。（原審判命乙○○應給付一百五十二萬四千二百
    十八元及自九十一年十二月七日起至清償日止，按週年利率百分之五計算之利息
    ，而駁回其餘請求，兩造不服各自提起上訴。）
二、乙○○則以：其係善意占有上開土地，故無不當得利法則之適用，且甲○○係為
    自身利益保全證據才未使用Ａ部分，又圍牆係圍在其所有土地上，不妨礙甲○○
    進出Ａ部分，甲○○並未受有損害，不得請求不當得利。縱認甲○○得主張不當
    得利，惟其所請求之金額亦屬過高，並無土地法第一百零五條規定之適用等語，
    資為抗辯。
三、查甲○○主張乙○○無權占有其所有應有部分十六分之十三之系爭土地如原判決
    附圖Ｂ、Ｃ所示部分，面積各為八一、五四平方公尺之事實，業據其提出土地登
    記謄本為證（見原審卷第十一頁），並經原審現場勘驗屬實，及囑託台北市松山
    地政事務所派員測量製作複丈成果圖在卷可憑（見原審卷第六八頁、第八八頁、
    第一七三頁及第一八０頁），堪信為真實。乙○○抗辯稱其目前居住之平房，原
    屬三合院之正房，係甲○○於買受五六九地號土地時，因未沿五六九地號邊緣拆
    除占用部分三合院而遺留，三十餘年來，亦未曾就其目前居住使用之平房，請求
    拆屋還地，顯見甲○○有默許其就超出五六八地號土地部分之平房，繼續使用甲
    ○○之土地之意思，則其占有土地即有法律上權源而非無權占有云云。惟甲○○
    前僅沿五六九地號邊緣拆除占用部分三合院，而未請求拆除乙○○目前居住使用
    之平房，係其權利之自由行使，尚難因此即認為有默示同意乙○○占有使用系爭
    土地，其有權占有之抗辯尚非可採。
四、按民法第一百七十九條所規定之不當得利，係指凡無法律上之原因而受利益，致
    他人受損害者（最高法院四十七年台上字第三０三號判例參照）。本件不論乙○
    ○占有系爭土地是否出於善意，惟其取得系爭土地之占有，並無何法律上原因，
    則其此項占有之本質，對真正所有權人之甲○○而言，仍係無權占有（最高法院
    十八年抗字第一０一號判例參照）。乙○○既係無權占有甲○○所共有之系爭土
    地，在其搭建房屋及鐵皮架，則在客觀上顯因而受有免付土地租金之利益，並使
    甲○○及其他共有人受有無法使用收益系爭土地之損害，則依上開說明，自有不
    當得利法則之適用。乙○○抗辯其係善意占有無不當得利法則適用云云，並不可
    採。
五、乙○○另抗辯甲○○並未受有損害，不得請求返還不當得利等語。惟按依不當得
    利之法則請求返還不當得利，以無法律上之原因而受利益，致他人受有損害為其
    要件，故其得請求返還之範圍，應以對方所受之利益為度，非以請求人所受損害
    若干為準，無權占有他人土地，可能獲得相當於租金之利益為社會通常之觀念（
    最高法院六十一年台上字第一六九五號判例參照）。乙○○無權占用如原判決附
    圖Ｂ、Ｃ所示部分之土地，搭建有鐵皮架及平房使用，自應受有相當於租金之利
    益，而致甲○○受有無法收益使用系爭土地之損害，乙○○之抗辯不足採信。故
    甲○○請求乙○○返還不當得利，即屬有據，應予准許。
六、次按土地法第九十七條第一項規定，城市地方房屋之租金，以不超過土地及其建
    築物申報總價年息百分之十為限。而同法第一百零五條則係規定租用基地建築房
    屋之租金，準用上開規定。本件乙○○因無權占有甲○○所共有之系爭土地如原
    判決附圖Ｂ、Ｃ所示部分搭蓋房屋及鐵皮架，獲有相當租金之利益，既如前述，
    而系爭土地又坐落台北市之市區內，所搭建之房屋係屬城市地方之房屋，則自有
    土地法第一百零五條規定之適用，乙○○抗辯無土地法第一百零五條規定之適用
    云云，殊不足取。經審酌系爭土地所坐落之位置係在狹窄巷弄內，並非交通要津
    ，巷弄內並無何重要商圈，乃純粹住宅區域，且乙○○所搭建之房屋乃一樓平房
    ，外觀老舊，面積僅為五十四平方公尺，鐵皮架部分則僅為八十一平方公尺，其
    內均置放廢棄雜物（見原審卷第六八頁勘驗筆錄），認甲○○得請求每年之相當
    租金之不當得利，以按系爭土地申報地價年息百分之六計算為允當。乙○○自行
    委託林建春建築師事務所鑑定五年使用價格Ｂ部分土地為九萬二千九百卅六元、
    Ｃ部分土地為八萬三千八百零二元云云，顯屬過低，且不合上開土地法第九十七
    條第一項及第一百零五條之規定，自不足採信。因此甲○○請求乙○○給付起訴
    前五年（即自八十六年十一月二十九日起至九十一年十一月二十九日止）之不當
    得利為一百五十二萬四千二百十八元（其計算式為：申報地價46320元×土地面
    積135平方公尺×6%×所有權應有部分13/16×5年=0000000元，元以下四捨五入
    ），以及自起訴狀繕本送達翌日即九十一年十二月七日起至清償日止，按週年利
    率百分之五計算之法定遲延利息，為有理由，應予准許。甲○○逾此範圍之請求
    ，為無理由，應予駁回。
七、末按如原判決附圖Ａ部分所示之土地，甲○○亦主張乙○○無權占有使用，堆置
    雜物直至其起訴才清除，以圍牆阻止其進入使用收益該部分土地云云。惟乙○○
    否認有占有使用該部分土地，並辯稱圍牆係在其自己土地上，且該Ａ部分土地面
    臨台北市○○路○段十二巷七弄之馬路，係因被攤販占滿致甲○○難以出入等情
    。甲○○雖提出該地上置放雜物之照片一張（見本院卷第二十七頁）為證，惟乙
    ○○否認該照片之真正，甲○○並未舉證證明該照片之真正，且該照片上顯示之
    拍照日期係八十五年十二月十二日，距甲○○從八十六年十一月二十九日開始請
    求不當得利，已相距約一年，並不能證明八十六年十一月二十九日之後乙○○有
    占有該部分土地置放雜物。又依乙○○提出Ａ部分土地現況照片六張及原審複丈
    成果圖影本所示，該Ａ部分土地上除有樹木雜草外，並未置放何物，且一面臨巷
    弄馬路，而甲○○對於圍牆係建在乙○○自己土地上及其系爭土地一面臨巷弄馬
    路一節亦無爭執，是其難以進入Ａ部分土地並非乙○○故意造成，乙○○之抗辯
    尚屬可採。此外，甲○○並未能舉證證明乙○○有占有使用該Ａ部分土地，其請
    求乙○○給付該Ａ部分土地之不當得利，即無理由，應予駁回。
八、原審就上開應准許部分為甲○○勝訴之判決及命供擔保宣告假執行，駁回其餘之
    請求及假執行之聲請，核無不合，兩造仍執陳詞上訴指摘原判決不當，求予廢棄
    ，核均無理由，上訴均應予駁回。
九、兩造其餘攻擊防禦方法，核不影響判決結果，茲不予一一論述，併此敘明。
十、結論：本件兩造上訴，均為無理由，爰判決如主文。
中　　　華　　　民　　　國　　九十三　　年　　　三　　　月　　二十四  　日
                                  民事第十四庭
                                            審判長法  官   　張  宗  權
                                                  法　官     陳  永  昌
                                                  法  官     陳  忠  行
正本係照原本作成。
如不服本判決，應於收受送達後二十日內向本院提出上訴書狀，其未表明上訴理由者
，應於提出上訴後二十日內向本院補提理由書狀（均須按他造當事人之人數附繕本）
上訴時應提出委任律師或具有律師資格之人之委任狀；委任有律師資格者，另應附具
律師資格證書及釋明委任人與受任人有民事訴訟法第四百六十六條之一第一項但書或
第二項（詳附註）所定關係之釋明文書影本。
中　　　華　　　民　　　國　　九十三　　年　　　三　　　月　　二十六　　日
　　　　　　　　　　　　　　　    　　　　　　　　書記官     明  祖  星
附註：
民事訴訟法第四百六十六條之一（第一項、第二項）：
對於第二審判決上訴，上訴人應委任律師為訴訟代理人。但上訴人或其他法定代理人
具有律師資格者，不在此限。
上訴人之配偶、三親等內之血親、二親等內之姻親，或上訴人為法人、中央或地方機
關時，其所屬專任人員具有律師資格並經法院認為適當者，亦得為第三審訴訟代理人
。
